【裁判字號】    96,重上,538
【裁判日期】    970722
【裁判案由】    返還借款
【裁判全文】
臺灣高等法院民事判決                 96年度重上字第538號
上  訴  人  甲○○（原名孫慧芬）
訴訟代理人  朱家蓉律師
複代理人    張藝騰律師
被上訴人    乙○○
            丙○○
共      同
訴訟代理人  胡盈州律師
            李佳蕙律師
被上訴人    丁○○
上列當事人間，因請求返還借款事件，上訴人對於中華民國96年
8月17日臺灣臺北地方法院96年度重訴字第151號第一審判決，提
起上訴，經本院於97年7月15日言詞辯論終結，判決如下：
    主      文
上訴駁回。
第二審訴訟費用由上訴人負擔。
    事實及理由
一、按：「言詞辯論期日，當事人之一造不到場者，得依到場當
    事人之聲請，由其一造辯論而為判決。」、「有：(一)不到場
    之當事人未於相當時期受合法之通知者。(二)當事人之不到場
    ，可認為係因天災或其他正當理由者。(三)到場之當事人於法
    院應依職權調查之事項，不能為必要之證明者。(四)到場之當
    事人所提出之聲明、事實或證據，未於相當時期通知他造者
    等情形之一者，法院應以裁定駁回前條聲請，並延展辯論期
    日。」民事訴訟法第385條第1項前段、第 386條分別定有明
    文。本件被上訴人丁○○未於言詞辯論期日到場，核無民事
    訴訟法第386條所列各款情形之一，爰依民事訴訟法第385條
    第 1項前段之規定，由上訴人一造辯論而為判決，合先敘明
    。
二、上訴人起訴主張：被上訴人乙○○於民國(以下同)88年間向
    上訴人胞兄即訴外人孫國軒表示急需現金週轉，因胞兄孫國
    軒無其所需款項，轉介上訴人為借款人，由被上訴人丙○○
    與上訴人聯繫，88年 7月15日上訴人即自萬通商業銀行汐止
    分行電匯新臺幣(以下同) 500萬元至其等所指定被上訴人丁
    ○○於臺灣土地銀行民權分行000000000000號帳戶；另依其
    等指示，簽發同年8月25日、9月15日、30日受款人為丁○○
    、面額各500萬元之支票3紙交付予被上訴人丙○○，該 3紙
    支票均經提示已獲付款兌現，旋即為其等領訖，計被上訴人
    乙○○、丙○○共向上訴人借貸 2,000萬元，屢經上訴人催
    索，不獲置理；為此，以求命被上訴人乙○○、丙○○應給
    付上訴人 2,000萬元本息之判決為先位聲明；並以求命被上
    訴人丁○○應給付 2,000萬元本息之判決為備位聲明。對於
    原法院為其敗訴判決聲明不服，提起上訴先位聲明：(一)原判
    決廢棄。(二)被上訴人乙○○、丙○○應給付上訴人 2,000萬
    元本息。(三)第一、二審訴訟費用由被上訴人乙○○、丙○○
    負擔。(四)願供擔保請准宣告假執行。備位聲明：(一)原判決廢
    棄。(二)被上訴人丁○○應給付上訴人 2,000萬元本息。(三)第
    一、二審訴訟費用由被上訴人丁○○負擔。(四)願供擔保請准
    宣告假執行。
二、被上訴人丁○○於原法院、本院均未到場、亦未提出書狀作
    何聲明及陳述。
三、被上訴人乙○○、丙○○則以：上訴人與被上訴人等間並無
    任何借貸關係存在，且其於92年所寄發之存證信函及其後聲
    請核發之支付命令及起訴請求之對象，均為被上訴人丁○○
    ，顯見被上訴人等非本件之借款人等語，資為抗辯；對於上
    訴人之上訴所為答辯聲明：(一)上訴駁回。(二)第二審訴訟費用
    由上訴人負擔。
四、上訴人主張被上訴人丁○○所有臺灣土地銀行民權分行0000
    00000000號帳戶，88年 7月15日由上訴人自萬通商業銀行汐
    止分行電匯500萬元，同年8月25日、 9月15日、30日各兌領
    上訴人所簽發面額各 500萬元之支票等事實，為被上訴人乙
    ○○、丙○○所不爭執，且有被上訴人丁○○所有臺灣土地
    銀行民權分行000000000000號帳戶客戶歷史交易明細查詢表
    、萬通商業銀行電匯通知單、支票等在卷 (原審卷第36、37
    頁、原審促字卷第 5至8頁)足憑；上訴人主張之上開事實，
    應堪信為真實。
五、按：「稱消費借貸者，謂當事人一方移轉金錢或其他代替物
    之所有權於他方，而約定他方以種類、品質、數量相同之物
    返還之契約。當事人之一方對他方負金錢或其他代替物之給
    付義務而約定以之作為消費借貸之標的者，亦成立消費借貸
    。」、「當事人主張有利於己之事實者，就其事實有舉證之
    責任。」民法第474條、民事訴訟法第277條前段分別定有明
    文。最高法院81年度臺上字第2372號、17年度上字第 917號
    、48年度臺上字第 887號亦分別著有：「當事人主張有金錢
    借貸關係存在，須就其發生所須具備之特別要件即金錢之交
    付及借貸意思表示互相一致負舉證之責任，若僅證明有金錢
    之交付，未證明借貸意思表示互相一致者，尚不能認為有金
    錢借貸關係存在。」、「民事訴訟如係由原告主張權利者，
    應先由原告負舉證之責，若原告先不能舉證，以證實自己主
    張之事實為真實，則被告就其抗辯事實即令不能舉證，或其
    所舉證據尚有疵累，亦應駁回原告之請求。」、「主張法律
    關係存在之當事人，僅須就該法律關係發生所須具備之特別
    要件，負舉證之責任，至於他造主張有利於己之事實，應由
    他造舉證證明。」之裁判及判例意旨，可資參照。本件上訴
    人主張被上訴人乙○○於88年間向上訴人胞兄即訴外人孫國
    軒表示急需現金週轉，因胞兄孫國軒無其所需款項，轉介上
    訴人為借款人，由被上訴人丙○○與上訴人聯繫，上訴人即
    於88年7月15日自萬通商業銀行汐止分行電匯500萬元至其等
    所指定被上訴人丁○○所有前述帳戶；另依其等指示，簽發
    同年8月25日、9月15日、30日受款人為丁○○、面額各 500
    萬元之支票3紙交付予被上訴人丙○○，該3紙支票均經提示
    已獲付款兌現，旋即為其等領訖，計被上訴人乙○○、丙○
    ○共向上訴人借貸 2,000萬元，屢經上訴人催索，不獲置理
    ；被上訴人乙○○、丙○○則以上訴人與被上訴人等間並無
    任何借貸關係存在，且其於92年所寄發之存證信函及其後聲
    請核發之支付命令及起訴請求之對象，均為被上訴人丁○○
    ，顯見被上訴人等非本件之借款人等語，資為抗辯；依民事
    訴訟法第 277條前段規定、最高法院81年度臺上字第2372號
    裁判、17年度上字第917號、48年度臺上字第887號判例意旨
    ，上訴人自應就其主張與被上訴人成立消費借貸之法律關係
    即借貸意思表示相互一致、及交付借貸物等特別要件負舉證
    之責任。經查：
(一)上訴人於原法院雖舉證人孫國軒到場結證稱：「乙○○有在
    88年 6月份左右問我有沒有錢可以借他，但他沒有提到說要
    借多少錢，以及借錢的目的為何，我說若有資金上的需求，
    可以跟原告聯絡，後來原告有告訴我說乙○○有請丙○○打
    電話給她，通話內容因為時隔已久了，我只記得好像是乙○
    ○有二千萬元的資金需求。」、「原告有告訴我，當初是丙
    ○○告訴她一個丁○○的帳號，就請原告匯錢到丁○○的帳
    戶，原告匯了一次現金，之後都是開支票。」等語 (原審卷
    第109頁背面)，除「乙○○有在88年 6月份左右問我有沒有
    錢可以借他，但他沒有提到說要借多少錢，以及借錢的目的
    為何，我說若有資金上的需求，可以跟原告聯絡，…」等語
    ，係證人與被上訴人乙○○間之對話，並不足以為被上訴人
    等有向上訴人借貸、或與上訴人間成立消費借貸契約之證明
    ；且其餘所為「…後來原告有告訴我說乙○○有請丙○○打
    電話給她，通話內容因為時隔已久了，我只記得好像是乙○
    ○有二千萬元的資金需求。」、「原告有告訴我，當初是丙
    ○○告訴她一個丁○○的帳號，就請原告匯錢到丁○○的帳
    戶，原告匯了一次現金，之後都是開支票。」之證詞，及於
    原法院問：「原告是否有託你經手她與乙○○、丙○○間的
    資金匯入等事宜？」結證稱：「沒有，我上述所言除了乙○
    ○有在88年 6月份左右問我有沒有錢可以借他乙節外，其他
    細節都是原告告訴我的，…」等語(同上頁)，均係證人聽聞
    於上訴人，自屬傳聞之證據，非足以為有利於上訴人之認定
    。
(二)上訴人於92年 6月17日係以被上訴人丁○○為借款人，委請
    律師向被上訴人丁○○催請返還2000萬元，未獲置理，92年
    8月間以被上訴人丁○○為債務人，向臺灣高雄地方法院(以
    下稱高雄地院 )聲請核發支付命令，92年8月1日經高雄地院
    核發92年度促字第 83791號支付命令，93年3月8日高雄地院
    93年度重訴字第 132號民事裁定，以上訴人未依民事訴訟法
    規定繳納裁判費，對於被上訴人丁○○提起清償借款事件，
    起訴不合程式為由，裁定駁回上訴人之訴；92年10月24日另
    以被上訴人乙○○、丁○○共同向上訴人及其兄證人孫國軒
    借款 2,000萬元，委請律師催請被上訴人乙○○、丁○○返
    還借款等事實，有存證信函、高雄地院92年度促字第 83791
    號支付命令、93年度重訴字第 132號民事裁定、存證信函等
    影本在卷(原審卷第83至89頁)為憑；上訴人提起本件訴訟又
    主張借款人為被上訴人乙○○、丙○○，借款人究係被上訴
    人丁○○、抑係被上訴人乙○○、丁○○、或係被上訴人乙
    ○○、丙○○，而貸與人究係上訴人一人、或係上訴人與其
    兄孫國軒二人，前後主張不一，莫衷一致，其主張被上訴人
    乙○○、丙○○為借款人，非無疑義。
(三)本院依上訴人一再聲請函調：被上訴人丁○○之臺灣土地銀
    行民權分行帳戶自88年 7月12日至同年10月14日間現金支出
    、收入、轉帳支出之傳票資料；訴外人中廣開發股份有限公
    司籌備處之臺灣土地銀行民權分行帳戶自88年 7月15日至88
    年 9月30日之支出、收入及轉帳支出傳票；訴外人許淑華之
    國泰世華銀行信義分行帳戶自88年 7月15日至88年10月15日
    之支出、收入及轉帳支出傳票；訴外人陳靜冠之第一商業銀
    行圓山分行帳戶自88年 7月15日至88年10月15日之支出、收
    入及轉帳支出傳票；訴外人翁雅貞之臺灣土地銀行民權分行
    帳戶自88年7月15日至同年9月30日之支出、收入、轉帳支出
    傳票，充其量僅能證明其等相互間之帳戶有資金往來，並不
    足以證明上訴人與被上訴人乙○○、丙○○之間有消費借貸
    關係。
(四)綜合上述，上訴人對於其主張與被上訴人乙○○、丙○○之
    間有消費借貸之法律關係，尚未盡其舉證之責任，依前揭最
    高法院裁判及判例意旨，自不能認為上訴人與被上訴人乙○
    ○、丙○○間有金錢借貸關係存在，上訴人之請求於法無據
    ，應為其敗訴判決。
六、從而，上訴人起訴先位聲明，請求被上訴人乙○○、丙○○
    應給付上訴人 2,000萬元本息，於法無據，不應准許；原法
    院此部分為其敗訴判決，並駁回其假執行聲請，經核尚無違
    誤，上訴意旨仍持陳詞，指摘原法院此部分之判決不當，求
    予廢棄，為無理由，應予駁回。
七、查：「所謂主觀預備訴之合併，因在法院審理此種訴訟時，
    仍應就各該訴訟全部辯論，僅於先位之訴有理由時，無庸再
    就後位之訴為裁判，是後位當事人可能未獲任何裁判，致後
    位當事人地位不安定，與訴訟安定性原則有違，且先位當事
    人與他當事人間之裁判，對後位當事人並無法律上之拘束力
    ，徒使後位當事人浪費無益之訴訟程序。又如適用民事訴訟
    法第55條共同訴訟人獨立之原則，於一被告(原告)上訴時，
    其效力不及於其他被告(原告)亦難免有裁判矛盾之可能。本
    件上訴人對被上訴人教育部起訴，固屬合法，惟上訴人對後
    位體委會之訴訟部分，應認其起訴與否屬不確定狀態，自不
    應准許。關於此部分，原審為上訴人敗訴之判決，其理由雖
    有不同，惟結論初無二致，仍應予以維持。」有最高法院91
    年度臺上字第2308號裁判意旨，可資參照。本件上訴人起訴
    主張：被上訴人乙○○於88年間向上訴人胞兄即訴外人孫國
    軒表示急需現金週轉，因胞兄孫國軒無其所需款項，轉介上
    訴人為借款人，由被上訴人丙○○與上訴人聯繫，88年7月1
    5日上訴人即自萬通商業銀行汐止分行電匯500萬元至其等所
    指定被上訴人丁○○於臺灣土地銀行民權分行000000000000
    號帳戶；另依其等指示，簽發同年8月25日、9月15日、30日
    受款人為丁○○、面額各500萬元之支票3紙交付予被上訴人
    丙○○，該 3紙支票均經提示已獲付款兌現，旋即為其等領
    訖，計被上訴人乙○○、丙○○共向上訴人借貸 2,000萬元
    ，屢經上訴人催索，不獲置理；以求命被上訴人乙○○、丙
    ○○應給付上訴人 2,000萬元本息之判決為先位聲明；並以
    求命被上訴人丁○○應給付 2,000萬元本息之判決為備位聲
    明，依最高法院91年度臺上字第2308號裁判意旨，上訴人對
    於乙○○、丙○○起訴，固屬合法，惟上訴人對於後位被上
    訴人丁○○之訴訟部分，應認其起訴與否屬不確定狀態，自
    不應准許。關於此部分，原法院為上訴人敗訴之判決，並駁
    回其假執行之聲請，其理由雖有不同，惟結論初無二致，仍
    應予以維持；上訴意旨指摘原法院此部分之判決不當，求予
    廢棄，為無理由，應予駁回。
八、本件事證已臻明確，兩造其他攻擊、防禦方法，及提出未援
    用之證據，經斟酌後認不影響判決基礎，無逐一論述必要，
    併此敘明。
九、據上論結，本件上訴為無理由，依民事訴訟法第 463條、第
    385條第1項前段、第449條第1項、第78條之規定，判決如主
    文。
中    華    民    國    97    年     7    月    22    日
                    民事第五庭
                        審判長法  官  魏麗娟
                              法  官  梁宏哲
                              法  官  陳博享
正本係照原本作成。
如不服本判決，應於收受送達後20日內向本院提出上訴書狀，其
未表明上訴理由者，應於提出上訴後20日內向本院補提理由書狀
（均須按他造當事人之人數附繕本）上訴時應提出委任律師或具
有律師資格之人之委任狀；委任有律師資格者，另應附具律師資
格證書及釋明委任人與受任人有民事訴訟法第466條之1第1項但
書或第2項（詳附註）所定關係之釋明文書影本。
中    華    民    國    97    年    7     月    23    日
                              書記官  鄭靜如
附註：
民事訴訟法第466條之1（第1項、第2項）：
對於第二審判決上訴，上訴人應委任律師為訴訟代理人。但上訴
人或其他法定代理人具有律師資格者，不在此限。
上訴人之配偶、三親等內之血親、二親等內之姻親，或上訴人為
法人、中央或地方機關時，其所屬專任人員具有律師資格並經法
院認為適當者，亦得為第三審訴訟代理人。


司法院資訊處製作；財團法人民間司法改革基金會備份。
